臺灣高等法院民事判決
109年度上易字第554號
上  訴  人  陳霖宣  
訴訟代理人  陳俊翰律師
被 上 訴人  謝語婕（原名謝雅雯）

上列當事人間請求侵權行為損害賠償事件，上訴人對於中華民國
108年8月23日臺灣桃園地方法院107年度附民字第272號第一審判
決提起上訴，嗣經本院刑事庭裁定移送前來（108年度附民上字
第102號），本院於109年9月15日言詞辯論終結，判決如下：
    主      文
原判決關於駁回上訴人後開第二項之訴部分，暨訴訟費用之裁判
均廢棄。
上開廢棄部分，被上訴人應給付上訴人新臺幣伍拾萬元，及自民
國一百零七年五月四日起至清償日止，按年息百分之五計算之利
息。
其餘上訴駁回。
第一、二審訴訟費用，由被上訴人負擔百分之二十五，餘由上訴
人負擔。
    事實及理由
壹、程序方面：
    被上訴人經合法通知未於言詞辯論期日到場，核無民事訴訟
    法第386條所列各款情形，爰依上訴人之聲請，由其一造辯
    論而為判決。
貳、實體方面：
一、上訴人主張：訴外人于文祥為伊之配偶，原本婚姻生活幸福
    美滿，然自民國105年下半年起，于文祥突然性格丕變且時
    常行蹤不明，伊察覺有異而對于文祥進行調查，發現被上訴
    人明知于文祥為有配偶之人，於105年12月17日凌晨某時許
    起至同日上午11時50分許止，在桃園市○○區○○街000號「168
    汽車旅館」105號房內（下稱168旅館），與于文祥發生性交
    行為，經伊會同旅館人員到場查知報警，並自現場蒐集床單
    、被單及衛生紙等物證，交由警方扣押。于文祥亦在警局中
    坦承與被上訴人有性交行為，並簽下協議書（下稱系爭協議
    書）。被上訴人明知于文祥為有配偶之人仍與其性交行為，
    已嚴重侵害伊之配偶關係身分法益，致伊精神上受有極大痛
    苦等語，爰依民法第184條第1項前段、後段、第195條規定
    ，求為命被上訴人應給付上訴人新臺幣（下同）200萬元，
    及自刑事附帶民事訴訟起訴狀繕本送達翌日起至清償日止，
    按年息5%計算之利息（原審為上訴人全部敗訴之判決，上訴
    人聲明不服，提起上訴）。並上訴聲明：（一）原判決廢棄
    。（二）被上訴人應給付上訴人200萬元，及自刑事附帶民
    事訴訟起訴狀繕本送達之翌日起至清償日止，按年息5%計算
    之利息。（三）願供擔保請准宣告假執行。
二、被上訴人則以：伊於105年12月17日與于文祥在168旅館是吃
    東西和聊天，並未發生性交。況上訴人及其夥同之徵信人員
    在168旅館取得之床單、被單及衛生紙等物，係上訴人或徵
    信社人員擅自侵入住宅所取得之物，無證據能力。又該衛生
    紙上具有混合伊與于文祥之DNA之原因，可能係伊上廁所或
    吃東西使用完畢後，于文祥再為使用，或徵信人員手部前後
    拾取而遭受污染，于文祥已賠償上訴人上百萬元，基於連帶
    債務內部分擔之規定，伊可以主張一半已經清償完畢，故上
    訴人已獲得全額賠償，不得再向伊請求等語，資為抗辯。並
    答辯聲明：（一）上訴駁回。（二）如受不利判決，願供擔
    保請准宣告免為假執行。
三、兩造不爭執事項（見本院卷第93頁）
  ㈠上訴人與于文祥於88年2月23日結婚，為夫妻關係。　
  ㈡本院刑事庭108年度上易字第2476號刑事判決認定：被上訴人
    明知于文祥為有配偶之人，仍基於相姦之犯意於105年12月1
    7日凌晨某時許起至同日上午11時50分許止，在168旅館，與
    于文祥發生相姦之性行為，經上訴人會同旅館人員到場查知
    報警，並自現場蒐集床單、被單及衛生紙等物為證，交由警
    方扣押等情，並判決被上訴人犯相姦罪，處有期徒刑三月（
    下稱系爭刑案）。
四、茲就兩造之爭點及本院之判斷，分述如下：
  ㈠被上訴人與于文祥是否於前揭時地為性交行為？上訴人依民
    法第184條第1項、第195條請求被上訴人賠償慰撫金，有無
    理由？
　⒈按「因故意或過失，不法侵害他人之權利者，負損害賠償責
    任。故意以背於善良風俗之方法，加損害於他人者亦同。」
    、「不法侵害他人之身體、健康、名譽、自由、信用、隱私
    、貞操，或不法侵害其他人格法益而情節重大者，被害人雖
    非財產上之損害，亦得請求賠償相當之金額。其名譽被侵害
    者，並得請求回復名譽之適當處分。」、「前二項規定，於
    不法侵害他人基於父、母、子、女或配偶關係之身分法益而
    情節重大者，準用之。」，民法第184條第1項、第195條第1
    項、第3項分別定有明文。又婚姻係以夫妻之共同生活為其
    目的，配偶應互相協力保持其共同生活之圓滿安全及幸福，
    而夫妻互守誠實，係為確保其共同生活之圓滿安全及幸福之
    必要條件，故應解為配偶因婚姻契約而互負誠實之義務，配
    偶之一方行為不誠實，破壞共同生活之圓滿安全及幸福者，
    即為違反因婚姻契約之義務而侵害他方之權利（最高法院55
    年台上字第2053號判例要旨參照）。準此，倘配偶之一方行
    為不誠實，與第三人發生通姦、相姦或為曖昧親密行為，依
    社會一般觀念，已可動搖婚姻關係所重應協力保持共同生活
    圓滿安全及幸福之忠實目的時，其與該第三人自屬共同侵害
    他方基於配偶關係之身分法益，且情節重大。
  ⒉上訴人主張被上訴人與于文祥於105年12月17日凌晨某時許起
    至同日上午11時50分許止，在168旅館內為性交行為等語，
    被上訴人則辯稱其當時在168旅館是與于文祥吃東西和聊天
    ，並未發生性交云云。經查：
　⑴按民事訴訟法對於證據能力並未設有規定，違法取得之證據
    是否有證據能力，應從誠信原則、正當程序原則、憲法權利
    之保障、違法取得證據侵害法益之輕重、發現真實與促進訴
    訟之必要性等加以衡量（最高法院106年度台再字第60號判
    決參照），尚非可一概否認其證據能力。本件被上訴人辯稱
    上訴人及其夥同之徵信人員在168旅館取得之床單、被單及
    衛生紙等物，係上訴人或徵信社人員擅自侵入住宅所取得之
    物，無證據能力云云，查證人于文祥於系爭刑案偵查中證稱
    ：伊與被上訴人於105年12月17日前一天晚上進房，在該房
    住宿一晚，隔天中午12時退房時，在車庫門前遇到伊妻子，
    她會同徵信社人員攔住伊等，徵信社人員進房蒐證等語（見
    系爭刑案106年度偵字第2621號偵查卷宗第27、28頁），是
    上訴人從所委任之徵信人員得知被上訴人與于文祥獨處一室
    ，基於蒐證之主觀意圖，為證明其夫于文祥確有為違反婚姻
    義務之性交行為，前往168旅館等候，見于文祥與被上訴人
    欲離去，始由徵信社人員入內並蒐集證物。則審酌前述床單
    、被單及衛生紙等物若非即時保全，旋遭旅館人員丟棄或清
    洗而造成證物滅失，日後再難取得，上訴人原可享有之實體
    法上權利將無法實現。準此，上訴人上開保全證據行為，應
    類推適用民法第151條自助行為之規定，認屬例外情形，而
    准其為上開權利之實行。從而，上訴人雖未經被上訴人同意
    ，私人取證行為，有害於被上訴人之隱私權之虞，然審酌上
    訴人侵害行為之態樣非重，且其關於不貞蒐證權現實存在之
    困難，及上訴人基於配偶關係所生之身分法益，本於法益權
    衡，應認為上開證據仍得於本件訴訟事件中被利用，被上訴
    人所辯不可取。
  ⑵上訴人夥同徵信社人員在168旅館內取得床單、被單及衛生紙
    ，經警送內政部警政署刑事警察局鑑定，鑑定結果：「2.項
    次2衛生紙（106年度保管字第598號）標示00000000處斑跡
    及標示00000000處精液斑（精子細胞層）檢出同一男性體染
    色體DNA-STR型別，與涉嫌人于文祥DNA-STR型別相符…；3.
    項次2衛生紙（106年度保管字第598號）標示00000000處精
    液斑（上皮細胞層）體染色體DNA-STR型別檢測結果為混合
    型，研判混有涉嫌人于文祥與涉嫌人乙○○DNA，該混合型別
    排除涉嫌人于文祥本身DNA-STR型別後之其餘外來型別與涉
    嫌人乙○○型別相符，研判該外來型別來自涉嫌人乙○○之機率
    較隨機人之機率高…」，此有該局106年9月19日刑生字第106
    0068624號鑑定書1份在卷可稽（見系爭刑案106年度偵續字
    第140號偵查卷第38至43頁），是前述衛生紙團上混合有于
    文祥精液斑及被上訴人之DNA，可徵被上訴人確實於前揭時
    、地與于文祥為性行為之事實。
　⑶至被上訴人辯稱：該衛生紙上具有混合伊與于文祥之DNA之原
    因，可能係伊上廁所或吃東西使用完畢後，于文祥再為使用
    ，或徵信人員手部前後拾取而遭受污染云云，惟前開鑑定報
    告指出該含有被上訴人DNA之衛生紙上，係混有于文祥之精
    液斑，而證人于文祥亦證述其有與被上訴人為性交行為之情
    ，已如前述，且按一般社會經驗法則，衛生紙之使用關係著
    個人衛生，衛生紙亦非不易取得之物，被上訴人與于文祥入
    住之處所是須付費的汽車旅館，通常備有足量之衛生紙供消
    費者使用，殊難想像被上訴人使用過之衛生紙，于文祥再拿
    來使用之情。是被上訴人前開所辯，不足為採。
　⑷證人于文祥於系爭刑案偵查中及一審審理時均證稱：伊於105
    年12月17日有與被上訴人發生一次性交行為，被上訴人知道
    伊有婚姻關係等語明確（見系爭刑案106年度偵字第2621號
    偵查卷宗第28頁、106年度偵續字第140號偵查卷宗第27頁、
    107年度易字第561號卷第16至19頁），而證人于文祥前開證
    述係經具結擔保其所言為真實，實無陷害被上訴人刻意虛構
    事實甘冒偽證罪之理，且外遇並非光榮體面之事，證人于文
    祥之證詞內容攸關自身之名譽，其證詞自值採信。
　⑸佐以于文祥與上訴人於105年12月17日當天簽立之系爭協議書
    記載：「立書人：甲○○（以下簡稱甲方）、立書人：于文祥
    （以下簡稱乙方）」、「茲因乙方與第三人乙○○於民國（下
    同）105年12月17日中午11時許在168汽車旅館（桃園市○○區
    ○○街000號105房）發生『妨害家庭通姦行為』…乙方自知行為
    不法，並願向甲方表達歉意，乃共同於興國派出所簽訂本協
    議並約定協議內容如下…」，此有系爭協議書在卷可稽（見
    原法院107年度審附民字第368號卷，下稱審附民卷，第9頁
    ），衡情于文祥若未與被上訴人發生通姦行為，何以會簽立
    此內容之系爭協議書，益證被上訴人有與于文祥於前揭時、
    地發生性交行為，于文祥才與上訴人簽立系爭協議書之情無
    誤。
  ⑹綜上，上訴人主張被上訴人與于文祥於前揭時地為性交行為
    乙情，堪信為真正，被上訴人前揭所辯要不足取。　
　⒊據上所述，被上訴人與于文祥既有於上訴人與于文祥婚姻關
    係存續期間為性交行為，已達於破壞上訴人與于文祥婚姻共
    同生活之圓滿安全及幸福之程度，核屬故意不法侵害上訴人
    基於配偶關係之身分法益（即配偶權）且情節重大，因此，
    上訴人依民法第184條第1項前段、第195條規定，請求被上
    訴人應賠償其慰撫金，核屬有據。另上訴人依民法第184條
    第1項後段，基於重疊合併，為同一聲明請求部分，即毋庸
    再行審酌，併此敘明。
  ㈡上訴人請求被上訴人賠償慰撫金200萬元，有無理由？
  ⒈按慰藉金之賠償須以人格權遭遇侵害，使精神上受有痛苦為
    必要，其核給之標準固與財產上損害之計算不同，然非不可
    斟酌雙方身分資力與加害程度，及其他各種情形核定相當之
    數額。又以人格權遭遇侵害，受有精神上之痛苦，而請求慰
    藉金之賠償，其核給之標準，須斟酌雙方之身分、資力與加
    害程度及其他各種情形核定相當之數額。且所謂「相當」，
    可斟酌雙方身分資力與加害程度，及其他各種情形核定之（
    最高法院51年台上字第223號判例、86年度台上字第3537號
    判決意旨參照）。
  ⒉查上訴人與于文祥於88年間結婚，育有二子，有戶口名簿可
    證（見本院卷第103頁），被上訴人與于文祥於前揭時地與
    于文祥為性交行為，破壞上訴人婚姻生活之圓滿安全及幸福
    ，已如前述，上訴人精神上自受有相當大之痛苦。又上訴人
    陳明其為商專畢業，現自行開設檳榔攤，每月營業額約40萬
    元等語（見本院卷第53頁），並提出畢業證書為憑（見本院
    卷第57頁）；被上訴人陳明其為高中畢業，現無工作等語（
    見本院卷第77頁），另據稅務電子閘門財產所得調件明細表
    顯示，上訴人於107年有報稅之財產交易所得1萬1,678元、1
    08年報稅所得0元，名下財產價值287萬9,900元（見本院卷
    第41至45頁）；被上訴人於107、108年報稅之所得皆為0元
    ，名下亦無財產（見本院卷第35、37頁）。綜上，本院審酌
    兩造上開學經歷、社會地位、經濟狀況，及上訴人所受侵害
    及精神上痛苦之程度等一切情狀，認上訴人得請求之慰撫金
    以100萬元為適當。
　⒊按就連帶債務人中之一人所生之事項，除民法第274條至第27
    8條規定（即清償、代物清償、提存、抵銷或混同、免除等
    ）或契約另有訂定者外，其利益或不利益，對他債務人不生
    效力，民法第279條定有明文，蓋連帶債務本質上即係按債
    務人之人數所成立之多數之債。又按連帶債務人中一人為清
    償、代物清償、提存、抵銷或混同而債務消滅者，他債務人
    亦同免其責任；債權人向連帶債務人中之一人免除債務而無
    消滅全部償務之意思表示者，除該債務人應分擔之部分外，
    他債務人仍不免其責任，民法第274條、第276條第1項分別
    定有明文，依此規定，債務人應分擔部分之免除，仍可發生
    絕對之效力，亦即債權人與連帶債務人中之一人成立和解，
    如無消滅其他債務人連帶賠償債務之意思，而其同意債權人
    賠償金額如超過依法應分擔額（同法第280條）者，債權人
    就該連帶債務人應分擔之部分，並無作何免除，對他債務人
    而言，固僅生相對之效力，但其同意賠償金額如低於依法應
    分擔額時，該差額部分，即因債權人對其應分擔部分之免除
    而發生絕對效力（最高法院100年台上字第91號判決要旨參
    照）。準此，債權人與連帶債務人中之一人成立和解之賠償
    金額超過依法應分擔額，則依民法第279條規定之相對效力
    辦理；賠償金額如低於依法應分擔額，且該連帶債務人已給
    付和解金額時，債權人對其他連帶債務人請求之金額應扣除
    該連帶債務人之應分擔額。
　⒋上訴人主張其雖與于文祥達成和解，但始終並無免除被上訴
    人債務之意思等語，被上訴人則辯稱于文祥已賠償上訴人上
    百萬元，基於連帶債務內部分擔之規定，其可以主張一半已
    經清償完畢，故上訴人已獲得全額賠償，不得再向其請求等
    語。茲分論如下：
　⑴被上訴人與于文祥共同侵害上訴人基於配偶關係之身分法益
    ，應依民法第185條第1項規定對上訴人負共同侵權行為連帶
    賠償責任，而關於被上訴人與于文祥間就該連帶債務之內部
    分擔關係，因法律未另有規定、當事人間亦未另有約定，則
    應依民法第280條前段規定，由被上訴人與于文祥平均分擔
    該連帶債務，亦即上訴人因被上訴人與于文祥於105年12月1
    7日發生性交行為，上訴人所得請求之慰撫金100萬元，被上
    訴人與于文祥內部關係應各分擔50萬元。
  ⑵查上訴人固已與于文祥和解，並簽立系爭協議書，記載：「
    立書人：甲○○（以下簡稱甲方）、立書人：于文祥（以下簡
    稱乙方）」、「茲因乙方與第三人乙○○於民國（下同）105
    年12月17日中午11時許在168汽車旅館（桃園市○○區○○街000
    號105房）發生妨害家庭通姦行為，另於105年12月7日於百
    老匯汽車旅館（桃園市○○區○○路○段000號）、105年12月9日
    於丹尼爾汽車旅館(桃園市○○區○○路○段00號）、12月14日於
    百老匯汽車旅館(桃園市○○區○○路○段000號）内發生多次通
    姦行為，乙方自知行為不法，並願向甲方表達歉意，乃共同
    於興國派出所簽定本協議書並約定協議内容如下：」、「
    乙方同意給付甲方新臺幣（下同）100萬元，並於105年12月
    20日前先給付20萬元…」、「乙方同意於105年12月20日前
    將名下之不動產（門牌號碼：桃園市○○區○○路○段000巷000
    號）無條件辦理移轉登記予甲方，於甲乙雙方婚姻關係存續
    期間，上開房屋之貸款由乙方負責清償。」、「乙方依本
    協議書內容據實履行後，甲方同意撤回對乙方有關妨害家庭
    之刑事告訴，並同意放棄對乙方之民事請求權。」等語（見
    審附民卷第9頁），惟系爭協議書和解範圍，除上訴人於本
    件所主張之105年12月17日性交行為外，尚包括上訴人與于
    文祥雙方所認同之105年12月7、9、14日之于文祥通姦行為
    在內，並包括撤回刑事告訴部分之和解金額在內。又上訴人
    主張其始終無免除被上訴人債務之意思等語，且觀系爭協議
    書之文義，可知上訴人確實僅就于文祥應分擔部分達成和解
    ，此從系爭協議書簽署後，上訴人仍對被上訴人進行刑事告
    訴程序及本件民事賠償訴訟，但對于文祥撤回刑事告訴及未
    提起民事訴訟求償，亦足明瞭。從而上訴人與于文祥係就前
    述4次性交行為之于文祥所應負之民事與刑事責任全部，總
    括以100萬元及前述不動產移轉登記達成和解，且上訴人主
    張前開100萬元部分，于文祥僅清償22萬元等語（見本院卷
    第95、101頁），被上訴人既未舉證證明于文祥有清償超過
    此金額，是堪信上訴人主張為真實，再前述不動產已於106
    年1月6日移轉登記予上訴人，有土地、建物所有權狀可證（
    見本院卷第59、60頁），惟依系爭協議書第3條約定可知，
    前述不動產尚有貸款未清償完畢，並由于文祥負責該貸款之
    清償。是賠償數額既非僅針對本件105年12月17日性交行為
    ，故難認雙方就于文祥對本件105年12月17日性交行為之民
    事責任應分擔部分之和解金額有超過于文祥應分擔之金額50
    萬元。因此，被上訴人辯稱上訴人已獲得全額賠償云云，尚
    非可取。
　⑶承上所述，系爭協議書既僅就于文祥依法應分擔之部分和解
    ，並無上訴人同意於于文祥為給付上開金額及移轉不動產後
    ，同時免除對被上訴人應負擔之部分，則被上訴人僅於于文
    祥應分擔之50萬元損害賠償金額範圍內同免責任，被上訴人
    應分擔之部分仍不免其責任。
　⑷綜上，系爭協議書關於于文祥就105年12月17日性交行為之民
    事部分之和解金額應為50萬元，因此，上訴人請求被上訴人
    賠償，於被上訴人應分擔金額50萬元範圍內，即屬有據，逾
    此部分，即非有據。
五、綜上所述，上訴人依民法第184條第1項前段、第195條第1項
    、第3項規定，請求被上訴人賠償50萬元及自刑事附帶民事
    訴訟起訴狀繕本送達之翌日即107年5月4日（於107年5月3日
    送達，送達證書見審附民卷第14頁）起至清償日止，按年息
    5%計算之利息部分，為有理由，應予准許，逾此部分之請求
    ，為無理由，不應准許。從而原審就上開應准許部分，為上
    訴人敗訴之判決，尚有未洽，上訴論旨指摘原判決此部分不
    當，求予廢棄改判，為有理由，爰由本院廢棄改判如主文第
    二項所示。至於上訴人之請求不應准許部分，原審為上訴人
    敗訴之判決，並駁回其假執行之聲請，經核並無不合，上訴
    意旨指摘原判決此部分不當，求予廢棄改判，為無理由，應
    駁回此部分之上訴。另就上開應准許部分，原判決駁回上訴
    人假執行之聲請，理由雖有不當，但本判決所命被上訴人應
    給付部分，金額未逾150萬元，本院判決後即告確定，無諭
    知假執行之必要，故結論並無不合（主文已包含於其餘上訴
    駁回內，毋庸另行諭知併予廢棄），併予敘明。
六、本件事證已臻明確，兩造其餘之攻擊或防禦方法及所用之證
    據，經本院斟酌後，認為均不足以影響本判決之結果，爰不
    逐一論列，附此敘明。
七、據上論結，本件上訴為一部有理由、一部無理由，爰判決如
    主文。
中　　華　　民　　國　　109 　年　　10　　月　　6 　　日
                  民事第十七庭  
                        審判長法  官   黃雯惠
                              法  官   林佑珊
                              法  官   賴秀蘭
正本係照原本作成。
不得上訴。
中　　華　　民　　國　　109 　年　　10　　月　　7 　　日
                              書記官   林淑貞